臺灣臺北地方法院刑事判決　　　　　　　96年度訴緝字第84號
公　訴　人　臺灣臺北地方法院檢察署檢察官
被　　　告　甲○○
選任辯護人　方正彬律師
　　　　　　林憲同律師
上列被告因妨害自由等案件，經檢察官提起公訴（95年度偵字第
3069號），本院判決如下：
    主  文
甲○○共同以其他非法方法，剝奪人之行動自由，處有期徒刑捌
月，減為有期徒刑肆月，如易科罰金，以銀元佰元即新臺幣玖
佰元折算壹日。
    事  實
一、甲○○係臺北市○○○路○段四一０號八樓之一「詠旭國際
    有限公司（下稱詠旭公司）」總經理，乙○○原係「詠旭公
    司」員工，嗣於九十三年四月二十六日離職。詎甲○○在乙
    ○○於九十三年四月三十日上午十一時許至十二時許間返回
    「詠旭公司」，經「詠旭公司」會計陳影珮帶領至會議室內
    ，辦理離職手續及交接業務後，擬離去之際，竟因乙○○無
    法代為聯絡同在「詠旭公司」任職之男友林宗欣返回公司說
    明款項事宜，轉而藉詞乙○○與林宗欣相互勾結，損害公司
    利益，要求乙○○簽立本票賠償公司損失，遭乙○○所拒，
    進而基於妨害自由之犯意，以在「詠旭公司」會議室內，出
    手掌摑乙○○，致乙○○因此受有右側頸部挫傷、右後耳挫
    傷之傷害，並對乙○○恫稱：如不簽立本票賠償公司損失，
    不得離去等語，復指示與其有犯意聯絡真實姓名、年籍均不
    詳之成年男子二名，站在「詠旭公司」會議室門口看管乙○
    ○，使乙○○無法離開之強暴、脅迫方式，剝奪乙○○之行
    動自由。嗣經乙○○趁隙先後致電友人黃心嵐（原名黃月汝
    ）、林月華報警求救，始經警於同日下午三時三十分許，至
    「詠旭公司」內尋得乙○○後保護離去。
二、案經乙○○訴請臺北市政府警察局信義分局報請臺灣臺北地
    方法院檢察署檢察官偵查起訴。
    理  由
一、訊據被告甲○○矢口否認涉有上開犯行，辯稱：並未出手毆
    打證人乙○○，亦未指示他人看管證人乙○○，使之無法離
    去云云。然查：上開犯罪事實業據證人乙○○於偵查中證稱
    ：「‧‧‧我於九十三年四月二時六日提辭呈離開，之後我
    在九十三年月三十日又回公司交接一些事情時，甲○○他要
    求我簽本票，甲○○說我於業務上某個款項不清楚，造成公
    司損失，要我簽八萬元的本票賠公司，我不同意他就打我‧
    ‧‧但我還是沒有簽，甲○○不讓我離開，並打我，甲○○
    讓我打電話給林宗欣，請他過來證明款項事情‧‧‧」、「
    ‧‧‧他們以為我與林宗欣勾結‧‧‧要我聯絡林宗欣回來
    處理，否則要我簽本票，我趁著他們要我打給林宗欣的機會
    打給其他同事求救‧‧‧趁他們不注意時，我就自己報警，
    並告知警察我所在位置‧‧‧」、「他（指被告）當時站在
    我右邊，我是坐的，他徒手打我右臉頰、右耳朵部位巴掌一
    下‧‧‧」等語綦詳（九十三年度偵字第一四九００號卷影
    卷第三頁、第一三頁、第一四頁；九十五年度偵字第三０六
    九號卷第二０頁、第二一頁），核與證人陳影珮於偵查中證
    稱：案發當日中午，被告確有在證人乙○○經渠帶至「詠旭
    公司」會議室內完成離職手續後，仍不讓證人乙○○離去之
    情事等語相符（九十三年度偵字第一四九００號卷影卷第三
    ０頁），並經證人黃心嵐（原名黃月汝）於偵查中證稱：案
    發當日中午一時許，曾接獲證人乙○○來電哭訴在「詠旭公
    司」內遭被告毆打，並要求代為報警等語在卷（九十五年度
    偵字第三０六九號卷第二七頁），且證人乙○○在案發當日
    確係在經據報後前往「詠旭公司」察看之員警帶領保護下，
    離開「詠旭公司」一節，亦經證人林靜民亦即到場處理保護
    證人乙○○離開「詠旭公司」之臺北市政府警察局信義分局
    三張犁派出所警員於偵查中證述無訛（九十五年度偵字第三
    ０六九號卷第三七頁）。此外，復有有博仁綜合醫院診斷證
    明書、臺北市政府警察局信義分局受理刑事案件報案三聯單
    及工作紀錄簿各一份在卷可稽（九十三年度偵字第一四九０
    ０號卷影卷第二七頁、第二八頁；九十五年度偵字第三０六
    九號卷第一０頁）。據此，足徵證人乙○○上開所證各節，
    符實可採。被告上開所辯，均係事後卸責之詞，不足採信，
二、按被告行為後，刑法部分條文業於九十四年一月七日修正，
    九十四年二月二日公布，九十五年七月一日施行，現行刑法
    第二條第一項規定：「行為後法律有變更者，適用行為時之
    法律。但行為後之法律有利於行為人者，適用最有利於行為
    人之法律。」，上開規定乃與刑法第一條罪刑法定主義契合
    ，而貫徹法律禁止溯及既往原則，係規範行為後法律變更所
    生新舊法律比較適用之準據法，是刑法第二條本身雖經修正
    ，但刑法第二條既屬適用法律之準據法，本身尚無比較新舊
    法之問題，應一律適用裁判時之現行刑法第二條規定以決定
    適用之刑罰法律，先予敘明。而本次刑法修正之比較新舊法
    ，應就罪刑有關之共犯、未遂犯、想像競合犯、牽連犯、連
    續犯、結合犯，以及累犯加重、自首減輕暨其他法定加減原
    因（如身分加減）與加減例等一切情形，綜其全部罪刑之結
    果而為比較（最高法院九十五年五月二十三日九十五年度第
    八次刑庭會議決議參照）。茲查：
  (一)刑法第二十八條共犯之規定，於修正前之規定為：「二人以
    上共同實施犯罪之行為者，皆為正犯」，修正施行後之規定
    則為：「二人以上共同實行犯罪之行為者，皆為正犯」，本
    條之修正理由係為排除陰謀共同正犯、預備共同正犯於本條
    所規定之正犯之外，僅為文字修正，自無新舊法之比較問題
    。
  (二)刑法第三百零五條第之恐嚇危害安全罪，法定刑為五年以下
    有期徒刑、拘役或三百元以下罰金，其中罰金刑部分，依修
    正後刑法施行法增訂第一條之一規定：「中華民國九十四年
    一月七日刑法修正施行後，刑法分則編所定罰金之貨幣單位
    為新臺幣。九十四年一月七日刑法修正時，刑法分則編未修
    正之條文定有罰金者，自九十四年一月七日刑法修正施行後
    ，就其所定數額提高為三十倍。但七十二年六月二十六日至
    九十四年一月七日新增或修正之條文，就其所定數額提高為
    三倍」；另刑法第三十三條第五款修正為：「主刑之種類如
    下：五、罰金：新臺幣一千元以上，以百元計算之。」，於
    九十五年七月一日即九十四年一月七日刑法修正施行後，固
    應依刑法施行法第一條之一規定，改以新臺幣計算罰金數額
    ，且提高罰金數額至三十倍，所得科處之罰金刑最高為新臺
    幣九千元、最低為新臺幣一千元。然依被告行為時之刑罰法
    律，即刑法第三十三條第五款規定之罰金最低額一元計算，
    該罪之罰金刑最高為銀元三千元，最低額為銀元一元，經依
    現行法規所定貨幣單位折算新臺幣條例予以折算後，最高額
    雖與新法同為新臺幣九千元，然最低額僅為新臺幣三元。茲
    ，比較上述修正前、後之刑罰法律，以修正前刑法科罰金之
    規定，較有利於被告，自應依刑法第二條第一項前段規定，
    適用修正前刑法科罰金之規定。
  (三)修正前刑法第四十一條第一項前段規定：「犯最重本刑為五
    年以下有期徒刑以下之刑之罪，而受六個月以下有期徒刑或
    拘役之宣告，因身體、教育、職業、家庭之關係或其他正當
    事由，執行顯有困難者，得以一元以上三元以下折算一日，
    易科罰金。」，該時易科罰金之折算標準，依修正前罰金罰
    鍰提高標準條例第二條前段（現已刪除）之規定，係就其原
    定數額提高為一百倍折算一日，亦即被告行為時之易科罰金
    折算標準，應以銀元三百元折算一日，經折算為新臺幣後，
    應以新臺幣九百元折算為一日。惟九十五年七月一日修正公
    布施行之刑法第四十一條第一項前段則規定：「犯最重本刑
    為五年以下有期徒刑以下之刑之罪，而受六個月以下有期徒
    刑或拘役之宣告者，得以新臺幣一千元、二千元或三千元折
    算一日，易科罰金。」，比較修正前後之易科罰金折算標準
    ，以修正前刑法之規定，較有利於被告，自應依刑法第二條
    第一項前段規定，適用修正前刑法第四十一條第一項前段規
    定，定其折算標準。
三、核被告所為，係犯刑法第三百零二條第一項之以其他非法方
    法，剝奪人之行動自由罪。其與該二名負責在「詠旭公司」
    會議室門口看管證人乙○○，阻止證人乙○○離去之真實姓
    名、年籍均不詳之成年男子間，均有犯意聯絡及行為分擔，
    均為共同正犯。按刑法第三百零二條之妨害自由罪，係妨害
    他人自由之概括的規定，故行為人具有一定目的，以非法方
    法剝奪人之行動自由者，除法律別有處罰較重之規定（例如
    略誘及擄人勒贖等罪），應適用各該規定處斷外，如以使人
    行無義務之事，或妨害人行使權利為目的，而其強暴脅迫復
    已達於剝奪人行動自由之程度，即祇成立本罪，不應再依同
    法第三百零四條論處；又刑法第三百零二條第一項之妨害自
    由罪，原以強暴、脅迫為構成要件，其因而致普通傷害，乃
    強暴、脅迫當然之結果，除另有傷害故意外，仍祇成立該條
    項之罪，無同法第二百七十七條第一項之適用，此分別有最
    高法院二十九年度上字第二三五九號、三十年上字第三七０
    一號判例意旨可佐。再者，刑法第三百零五條之恐嚇罪，係
    指單純以將來加害生命、身體、自由、名譽、財產之事，恐
    嚇他人致生危害於安全者而言。如對於他人之生命、身體等
    ，以現實之強暴脅迫手段加以危害要挾，使人行無義務之事
    或妨害人行使權利，應構成刑法第三百零四條之強制罪，而
    非同法第三百零五條之恐嚇危害安全罪，此亦有最高法院九
    十三年度台上字第三三０九號判決意旨可參。被告於上開時
    、地既係對證人乙○○施以上開現實強暴、脅迫手段加以危
    害要脅，而非單純以將來加害生命、身體、自由、名譽、財
    產之事，恐嚇證人乙○○，致生危害於安全，自不構成刑法
    第三百零五條之恐嚇危害安全罪。又其對證人乙○○施以上
    開強暴、脅迫行為之目的，在於迫使證人乙○○行簽發本票
    之無義務之事，且其強暴、脅迫行為，復已達於剝奪證人乙
    ○○行動自由之程度，亦僅成立刑法第三百零二條第一項之
    以非法方法剝奪人之行動自由罪，不構成刑法第三百零四條
    之強制罪。再自被告係在證人乙○○拒不依其指示簽發本票
    之情形下，出手掌摑證人乙○○之情觀之，其出手掌摑證人
    乙○○之際，主觀上顯係出於以此強暴方式迫使證人乙○○
    簽發本票之意而為之，無普通傷害之犯意甚明。是雖證人乙
    ○○受有上開傷害，亦屬強暴行為之當然結果，無成立刑法
    第二百七十七條第一項普通傷害罪之餘地。是公訴意旨認被
    告上開所為，另涉有刑法第二百七十七條第一項之普通傷害
    罪及第三百零五條之恐嚇危害安全罪嫌，容有誤會，附此敘
    明。爰審酌被告犯罪之動機、目的、手段、證人乙○○所受
    上開傷害情形及遭剝奪行動自由之時間、所生危害及被告飾
    詞狡辯，不知悔改之態度等一切情狀，量處如主文所示之刑
    。另按犯罪在中華民國九十六年四月二十四日以前者，除本
    條例另有規定外，有期徒刑、拘役或罰金，減其刑期或金額
    二分之一，九十六年七月四日制定公布，並自九十六年七月
    十六日施行之中華民國九十六年罪犯減刑條例第二條第一項
    第三款定有明文。本件被告上開犯行之犯罪時間，係在九十
    六年四月二十四日之前，復核無同條例所定不予減刑之情形
    ，茲依同條例第二條第一項第三款規定，減其刑期二分之一
    ，並依修正前刑法第四十一條第一項前段規定，諭知易科罰
    金之折算標準。
據上論斷，應依刑事訴訟法第二百九十九條第一項前段，中華民
國九十六年罪犯減刑條例第二條第一項第三款、第七條、第九條
，刑法第二條第一項前段、第二十八條、第三百零二條第一項，
修正前刑法第四十一條第一項前段，修正前罰金罰鍰提高標準條
例第二條，現行法規所定貨幣單位折算新臺幣條例第二條，判決
如主文。
本案經檢察官高怡修到庭執行職務。
中　　華　　民　　國　　96　　年　　8 　　月　　24　　日
                        臺灣臺北地方法院刑事第十五庭
                            審判長法  官  廖紋妤
                                  法  官  邱蓮華
                                  法  官  吳麗英
上正本證明與原本無異。
如不服本判決，應於判決送達後10日內向本院提出上訴狀（應抄
附繕本）。告訴人或被害人如對於本判決不服者，應具備理由請
求檢察官上訴，其上訴期間之計算係以檢察官收受判決正本之日
期為準。
                                  書記官   田華仁
中　　華　　民　　國　　96　　年　　8 　　月　　24　　日
附錄本案論罪科刑法條全文：
刑法第三百零二條：私行拘禁或以其他非法方法，剝奪人之行動
                  自由者，處五年以下有期徒刑、拘役或三百
                  元以下罰金。
                  因而致人於死者，處無期徒刑或七年以上有
                  期徒刑，致重傷者，處三年以上十年以下有
                  期徒刑。
                  第一項之未遂犯罰之。
